【裁判字號】    91,易,2451
【裁判日期】    920508
【裁判案由】    竊盜
【裁判全文】
臺灣高雄地方法院刑事判決                        九十一年度易字第二四五一號
    公  訴  人  臺灣高雄地方法院檢察署檢察官
    被      告  戊○○
右列被告因竊盜案件，經檢察官提起公訴（九十一年度偵字第一二三四二號），本院
判決如左：
    主  文
戊○○無罪。
    理  由
一、本件公訴意旨略以：被告戊○○前於民國七十二年起至八十四年止，任職於中華
    民國海軍，竟於民國九十年六月一日某時許，意圖為自己不法之所有，進入在高
    雄市左營區自助新村四一四號乙○○住處內（侵入住宅部分未據告訴），竊取乙○○所有，價值縣新台幣（下同）三十六萬元以上之軍人儲蓄券三十六張，得手
    後，委託不知情之現役軍人丙○○分三次向國軍左營財務收支組兌換現金，予以
    侵占入己。嗣因乙○○已向該收支組申報儲蓄券遺失，且其購買習慣特殊，有別
    於他人，故丙○○於九十一年四月二十三日梐次前往兌領時，為該收支組承辦人
    丁○○發覺可疑而報警查獲，並扣有軍人儲蓄券十五張，因認被告涉犯刑法第三
    百二十條第一項之竊盜罪嫌。
二、按犯罪事實應依證據認定之，無證據不得推定其犯罪事實；又不能證明被告犯罪
    者，應諭知無罪之判決，刑事訴訟法第一百五十四條、第三百零一條第一項前段
    分別定有明文。再認定被告有罪之事實，應憑證據，如未能發現相當之證據，或
    證據不足以證明，自不能以推測或擬制之方法，以為裁判之基礎；且認定犯罪事
    實所憑之證據，其為訴訟上之證明，須達於通常一般人均不致有所懷疑，而得確
    信其為真實之程度者，始得據為有罪之認定，倘其證明尚未達到此一程度而有合
    理之懷疑存在時，尚難為有罪之認定基礎；苟積極證據不足以為不利於被告事實
    之認定，即應為有利於被告之認定，更不必有何有利之證據；且刑事被告在被判
    罪確定之前，應被推定為無罪及被告並無自證無罪之義務，均為刑事訴訟之基本
    原則（最高法院三十年上字第八一六號、四十年臺上字第八六號、七十六年臺上
    字第四九八六號判例、八十七年度台上字第三四七一號判決意旨可資參照）。另
    刑法上之竊盜罪與侵占離本人所持有之物罪，均以「意圖為自己或第三人不法之
    所有」為主觀要件，僅客觀要件有所不同，一為「竊取他人動產」；一為「侵占
    離本人所持有之物」。又竊盜罪所保護之法益為「持有權」，即事實上之支配監
    督關係，不論合法、非法，均不引響該支配管領力，若違背他人意思或未得其同
    意，而破壞持有所建立之管領力，則應該當於竊盜罪；如行為人竊取他人動產後
    ，之後再拋棄該物之占有，則行為人已喪失該物之持有權，且原所有權人亦因未
    占有該物，而對該物無持有權，若第三人嗣取得該物之占有，尚難論以竊盜罪。
三、公訴人認被告涉犯竊盜罪嫌，無非係以告訴人代理人甲○○○之指訴、證人丁○○之證言，及扣案之未連號軍人儲蓄券十五張（詳見附表）與告訴人乙○○之購
    買習慣相似，足認為係告訴人乙○○遭竊之物為據。訊據被告戊○○固不諱言前
    後有兩次，分別為六張及十五張，委託並交付軍人儲蓄券予丙○○，向國軍左營
    財務收支組代為兌領現金等事實，惟堅決否認有竊盜犯行，並辯稱：伊係於九十
    年十月間某日，在其高雄市左營區○○○路七三巷二一號住處巷口之郵局垃圾桶
    內，拾獲當時以牛皮紙袋包裝之軍人儲蓄券二十一張，先拿取其中六張向國軍左
    營財務收支組詢問可否兌換現金，然因未具軍人身份而無法兌領，隨即請當時仍
    具軍人身份之丙○○代領等語。經查：
（一）本件扣案之國軍軍人儲蓄券十五張，係由國軍同袍儲蓄會自四十八年起，奉行
      政院核定，針對具中華民國國軍官兵、編制內聘雇人員、支領退休俸、生活補
      助費及贍養金退伍官兵、國軍遺眷及無依遺眷人員，始有資格承購之無記名有
      價證券，發行時原始承購人毋須留下任何身分登記資料，每士公開開獎一次，
      其獎券組別、號碼相同者即為中獎；中獎者於領取獎金時，應攜帶中獎儲券、
      私章、身分證明文件，並填妥領獎收據後辦理，且一般退伍軍人凡符合購買資
      格且持有獎券者，於檢具國民身普證及俸金支領憑證後，即可辦理兌換等節，
      此有國軍同袍會九十一年七月五日（九一）拓招字第六一八號函在卷可稽，顯
      見本案扣案之國軍軍人儲蓄券係屬無記名之有價證券，可堪認定。從而系爭扣
      案物苟非由被告循正常管道購入或取得，自無所謂合法之所有權或持有權可言
      ，合先敘明。
（二）又告訴代理人甲○○○固迭於警訊、偵查及本院審理時一再指訴稱：其丈夫乙○○向來有購買國軍軍人儲蓄券習慣，且別人泰半均一次購買十幾張或二十幾
      張以上，而告訴人每次則僅購買二、三張，九十年六月初，在高雄市左營區自
      助新村四一四號住處，遭人竊取三十六張，但當時因告訴人生病，所以沒有立
      刻報警等語，對照證人即國軍左營財務組承辦人員丁○○迭於偵查及本院審理
      時結證稱：據伊所任職單位觀察，符合購買軍人儲蓄券身分之人，前來收支組
      購買的人，泰半均一次購買十張以上，很少有買二張或三張的，但告訴人乙○○來買的時候，每次都買二張或三張的，且告訴人乙○○曾於去年向伊告稱，
      他家遭竊，軍人儲蓄券遺失，當時雖有填寫一張明細表，然因該明細表沒有組
      別號碼，所以無法確定告訴人究係是何張被偷，只能根據告訴人指陳，瞭解有
      三十六張軍人儲蓄券被偷，而扣案之十五張軍人儲蓄券確實為國軍左營財務組
      售出等語，互核以觀，縱認告訴人上開陳述屬實，充其量亦僅足認定告訴人確
      有向國軍左營財務組，每次購買二或三張軍人儲蓄券之習慣，且曾於九十年間
      有遭竊等事實，然失竊之各該軍人儲蓄券究各係何張，告訴人及證人丁○○均
      無從確實認定。
（三）再徵諸卷附告訴人於九十年六月六日，自製之失竊清單所載，告訴人僅載有失
      竊之軍人儲蓄券期別（非附表所示之組別或號碼）、年份、月份及張數，根本
      無從據以認定告訴人確實之遺失標的，甚且告訴人於九十一年一月十五日向高
      雄市政府左營分局申請代查遺失之軍人儲蓄券，亦僅登載第六二一二號組別第
      二四○○○號至二四二九九號計三張，此有該分局九十一年一月十五日，國軍
      官兵遺失軍人儲蓄券申請代查表影本一紙附卷可資，對照扣案之軍人儲蓄券（
      詳見附表）十五張，亦無任何符合之處，另審諸前開丁○○於本院審理時結證
      稱：國軍軍人儲蓄券購買人的資格限於現役軍人、軍中聘僱人員、退役軍人有
      支領憑證的人才能購買，且憑證件而不憑人出售，而且發售軍人儲蓄券的單位
      ，全省都有，換言之，購買者可能係附近的人，也可能是遠處的人，因儲蓄券
      背面有蓋財務組的章，所以可以認定係由其任職單位售出，但除了告訴人每次
      購買十張以下外，還是有其他人購買有相同購買方式等語以觀（見本院九十一
      年十月一日訊問筆錄），縱使告訴人購買軍人儲蓄券習慣異於一般常人，然此
      種情況尚未造成唯一個化情狀，從而扣案之軍人儲蓄券十五張，自亦無法確認
      為告訴人遭竊之物。
（四）再訊據證人丙○○，固於本院審理時結證稱：「（問：被告是何時拿儲蓄券給
      你的？）他總共拿給我二次，第一次拿給我六張，第二次拿給我十五張，第一
      次的六張有領到，第二次沒有領到，第一次是九十年六月份左右，被告拿給我
      的時候，告訴我說儲蓄券是他父親的，請我幫他領，第一次領到六萬元的時候
      ，他在外面等，我出來就拿給他，第二次是被抓的那次拿告十五張儲蓄券給我
      ，被告一樣告訴我是他父親的，我基於情誼又幫他領，被告二次拿儲蓄券給我
      的時候，都有點交張數」、「我第一次幫他領六萬元時，確實有跟他說我手頭
      不方便，是不是能夠跟他借一點錢，被告確實有借給我壹萬多元」等語（見本
      九十二年四月二十四日訊問筆錄），然證人上開所陳，係被告交付持有之軍人
      儲蓄券，委託證人丙○○代為兌領部分，並不足以直接推論認定，被告確有竊
      盜犯行，且苟若證人所陳屬實，被告前後交付總計二十一張（第一次六張及第
      二次十五張），亦與告訴人指訴遭竊三十六張數目不符，更況本案僅扣得十五
      張軍人儲蓄券，是以此部分證據與告訴人指訴並不相符，再考諸證人丁○○於
      本院結證所稱：「（問：丙○○來領過幾次？你怎麼知道丙○○來領的儲蓄券
      是乙○○的儲蓄券？）他來領一次或二次。當時他拿十五張來領之時，因他是
      生面孔，我覺得奇怪就拿出該明細表（指告訴人申請代查遺失軍人儲蓄券之明
      細表）核對，因那明細表沒有清楚的組別號碼，我是用依照表上期別的張數去
      核對那十五張的期別張數後，發現除一期外，其他的期別張數都相符合」等語
      （見本院九十一年十月一日訊問筆錄），證人丁○○亦僅係粗略以丙○○第二
      次提領軍人儲蓄券之張數，類似於告訴人申報遺失之期別張數而以推論方式猜
      測，並無法確實認定，則被告是否有竊取告訴人所有之軍人儲蓄券，應由公訴
      人舉證以實其說，自不能僅以被告所辯與證人丙○○所言之持有軍人儲蓄券張
      數，與告訴人陳述不一，遽而逕自推論被告有竊盜犯行。
（五）且占有系爭軍人儲蓄券之原因眾多，或竊取、侵占、或基於其他合法或非法之
      原因，被告雖為系爭儲蓄券之最後占有人，且該儲蓄券尚為無記名有價證券，
      衡情不可能為他人棄置之無主物，然仍難因此即認系爭標的物係被告所竊取。
      本於罪疑惟輕及被告並無自證無罪義務之基本原則，自應為被告有利之認定，
      自難論以竊盜罪。此外，本院遍查全卷，均查無其他積極證據足資證明被告有
      公訴人所指之竊盜犯行，既不能證明被告犯罪，依法自應為無罪之諭知。
四、至被告是否另涉侵占其他離本人所持有之物罪，該罪是否已罹追訴權時效，自應
    由公訴人另行偵處，附此敘明。
據上論斷，應依刑事訴訟法第三百零一條第一項前段，判決如主文。
本案經檢察官曾靖雅到庭執行職務。
中      華      民      國      九十二      年      五      月    八    日
                                  臺灣高雄地方法院刑事第六庭
                                      法  官  邱基峻
右正本證明與原本無異。
如不服本判決，應於判決送達後十日內，向本院提出上訴狀。
                                書記官    顏平國
中    華    民    國      九十二      年      五      月      十二      日
附表：（均以壹張數為基本單位，且面額各均為新台幣壹萬元）
┌──────┬──────────────┬─────────────┐
│組        別│內        載      號      碼│備                      註│
├──────┼──────────────┼─────────────┤
│第五九七○號│第七六八○號至第七六八九號  │背面除於還本紀錄欄，登載林│
│    │                            │秋田姓名、身分證號碼、住址│
│            │                            │、「丙○○」印文；領獎紀錄│
│            │                            │欄並無記載，發售單位印章欄│
│            │                            │載有「軍人儲蓄券出售日期章│
│            │                            │」；還本作廢印章欄原蓋有還│
│            │                            │本作廢章，然均劃線作廢。  │
├──────┼──────────────┼─────────────┤
│第五九七○號│第七六九○號至第七六九九號  │同右                      │
├──────┼──────────────┼─────────────┤
│第六○○○號│第七六七○號至第七六七九號  │同右                      │
├──────┼──────────────┼─────────────┤
│第六○○○號│第七六八○號至第七六八九號  │同右                      │
├──────┼──────────────┼─────────────┤
│第六○三一號│第九一五○號至第七六五九號  │同右                      │
├──────┼──────────────┼─────────────┤
│第六○三一號│第九一六○號至第九一六九號  │同右                      │
├──────┼──────────────┼─────────────┤
│第六○三二號│第九七一○號至第九七一九號  │同右                      │
├──────┼──────────────┼─────────────┤
│第六○三二號│第九七二○號至第九七二九號  │同右                      │
├──────┼──────────────┼─────────────┤
│第六○九四號│第三○一○號至第三○一九號  │同右                      │
├──────┼──────────────┼─────────────┤
│第六○九四號│第三○二○號至第三○二九號  │同右                      │
├──────┼──────────────┼─────────────┤
│第六○九四號│第三○○○號至第三○○九號  │同右                      │
├──────┼──────────────┼─────────────┤
│第六一二四號│第六八八○號至第六八八九號  │同右                      │
├──────┼──────────────┼─────────────┤
│第六一二四號│第六八九○號至第六八九九號  │同右                      │
├──────┼──────────────┼─────────────┤
│第六一五四號│第五七二○號至第五七二九號  │同右                      │
└──────┴──────────────┴─────────────┘


司法院資訊處製作；財團法人民間司法改革基金會備份。
